臺灣臺南地方法院民事判決
111年度訴字第601號
原      告  黃崇煌  
訴訟代理人  潘維成律師
複代理人    詹傑麟律師
被      告  廖永澄  


訴訟代理人  邱銘峯律師
上列當事人間請求查閱公司帳冊事件，經本院於民國111年7月29
日言詞辯論終結，判決如下：
    主  文
一、被告應提出祥皓工業有限公司之民國107年8月7日至民國108
    年12月31日、如附表編號1至4及8所示之總分類帳、收入傳
    票、支出傳票、轉帳傳票、銀行存摺供原告查閱。
二、原告其餘之訴駁回。
三、訴訟費用由兩造各負擔2分之1。
    事實及理由
一、原告主張：原告黃崇煌(下逕稱其名)為祥皓工業有限公司(
    下稱祥皓公司)不執行業務之股東，出資額為15%；被告廖永
    澄(下逕稱其名)為祥皓公司股東兼董事，出資額為40%，且
    黃崇煌為廖永澄之長子。緣近日廖永澄通知黃崇煌稱：祥皓
    公司待彌補之虧損為新臺幣(下同)3,948,967元，欲辦理增
    資，資本額由100萬元增加至300萬元，增資之200萬元由廖
    永澄一人單獨出資等語，然廖永澄此舉無異稀釋原告在祥皓
    公司之出資額，由15%降低至5%，況祥皓公司早已無營業，
    收入來源為公司中壢區廠房出租之租金，實無虧損之可能。
    黃崇煌於起訴前要求查閱祥皓公司之帳冊，廖永澄均未配合
    ，爰依公司法第109條第1項、第48條、第110條第1項、第22
    8條規定，請求查閱祥皓公司自民國107年8月7日起至本件起
    訴日之111年3月22日止如附表所示財務報表。並聲明：廖永
    澄應提出祥皓公司自107年8月7日起至111年3月22日止如附
    表所示財產文件、帳簿、表冊供黃崇煌查閱(見補字卷第15
    頁、訴字卷第27、156頁)。
二、廖永澄則以：祥皓公司多年來已無營運事實，廠房、土地均
    出租他人，租金收入則由廖永澄轉交各子女(即祥皓公司各
    股東)，多年來均委由吳嘉煌記帳士事務所記帳，黃崇煌起
    訴前曾委由律師發函要求查閱祥皓公司之帳冊，廖永澄隨即
    於111年2月16日以Line通知黃崇煌表示：歡迎隨時去吳嘉煌
    記帳士事務所查帳等語，足證廖永澄並未拒絕股東查帳。又
　　廖永澄年逾80歲，定居臺南10餘年，而祥皓公司位於桃園，
    多年來，廖永澄已將祥皓公司支出、收入、廠房出租簽約等
    事，均交由黃崇煌處理，黃崇煌並非不執行業務之股東等語
    置辯。並聲明：原告之訴駁回(見訴字卷第33頁)。
三、兩造不爭執事項(見訴字卷第165頁)：
  ㈠祥皓公司址設桃園市中壢區，所營事業原為拉鍊、拉鍊機械
    及有關機械五金另件加工買賣；紡織品、紡紗類、運動器材
    等製造加工買賣；前各項進出口貿易、前各項業務之經營投
    資。
  ㈡黃崇煌、黃崇盛、黃慧卿為祥皓公司之股東，廖永澄為祥皓
    公司之股東兼董事。
  ㈢黃崇煌、黃崇盛、黃慧卿均為廖永澄之子女。
  ㈣祥皓公司至少自106年起已無營業，僅將桃園市中壢區廠房出
    租，收取租金。
四、得心證之理由：
　㈠按有限公司不執行業務之股東，均得行使監察權，其監察權
    之行使，準用第48條之規定；不執行業務之股東，得隨時向
    執行業務之股東質詢公司營業情形，查閱財產文件、帳簿、
    表冊，公司法第109條、第48條分別定有明文。又訴訟上之
    權利保護必要，指原告就其訴訟有受法院判決之法律上利益
    （最高法院108年度台上字第1513號判決意旨參照），即聲
    請法院為裁判，須具有解決紛爭之實益，倘當事人原請求法
    院裁判之目的已經實現，即無再請求法院裁判之必要，且此
    權利保護必要之要件是否具備，為法院職權調查事項，不待
    當事人主張。
　㈡經查：
　⒈黃崇煌請求廖永澄提出祥皓公司109年以後如附表所示帳冊資
    料部分：
　⑴證人胡桂蘭到庭結證稱：我受雇在吳嘉煌記帳士事務所，祥
    皓公司是我們事務所的客戶，委由我們事務所記帳很久了，
    祥皓公司以前在做拉鍊，那時候我沒有接觸，我開始幫祥皓
    公司處理帳務時，祥皓公司已經沒有在營業，只把廠房出租
    ，我服務祥皓公司至少10年以上了。廖永澄會把祥皓公司的
    憑證、發票拿到我們事務所，廖永澄拿什麼憑證、發票來，
    我就記什麼帳，再由我們會計師做401營業稅申報表，2個月
    做1次。祥皓公司的收入只有租金，發票就是承租人開的租
    金發票，祥皓公司的支出有房屋稅、燃料稅、油單、薪資、
    文具等，廖永澄拿給我什麼支出憑證，我就依項別記帳，通
    常領取薪資的人是廖永澄的小孩，至於是不是真的是受雇或
    是薪資，這個我們沒辦法查證。大概從109年開始就是黃崇
    煌跟我接洽，這2、3年黃崇煌跟廖永澄都會拿憑證給我，他
    們2人我都有接洽，廖永澄的憑證都用寄的，黃崇煌是拿到
    事務所，廖永澄有交代過黃崇煌也會拿資料來，我可以入帳
    ，廖永澄的其他小孩(即祥皓公司的其他股東)不曾拿過祥皓
    公司的憑證讓我入帳，我也沒見過廖永澄其他的小孩，只看
    過黃崇煌。我把發票、憑證入帳後，會交給會計師做營業稅
    申報表，隔年度他們就簽收回去，109年以前的憑證已經不
    在我們事務所，之前都是廖永澄簽收回去，今年我聯絡兩造
    簽收110年的憑證，他們都不來拿。黃崇煌最近2、3年不曾
    向我們表示他要看帳冊或傳票，而且最近2、3年傳票就是黃
    崇煌拿給我的，黃崇煌也不用看，黃崇煌要看帳冊或憑證，
    我們不會拒絕。111年7月28日黃崇煌有來事務所，我去上課
    ，我叫同事告訴黃崇煌簽收取回110年度帳冊、傳票，黃崇
    煌說不要，等廖永澄來取，我交代同事黃崇煌要什麼就給他
    什麼，但黃崇煌只要資產負債表跟104報表，其他的不拿等
    語(見訴字卷第160至162頁、第164頁)。
　⑵再者，黃崇煌於109年12月間曾以Line通知廖永澄：爸爸您好
    ，僑亞的消防和漏水等修繕費用，總共大約是120萬，其中
    消防大約要90萬，其他是漏水及廁所修繕，我再研究如何和
    租客分擔等語(見訴字卷第106頁)；110年5月間曾以Line通
    知廖永澄：爸爸您好，從去年9月以後，繳稅、補稅和維修
    廠房，花費許多，記帳單請您過目，若有問題，請您告訴我
    ，謝謝您等語(見訴字卷第108頁)；110年8月間曾以Line通
    知廖永澄：金和成的電費是僑亞那間舊廠房用的，現租給三
    茂紙器，變壓器在桃園大圳旁。另外億達薄膜2樓要擴建，
    他們希望合法申請，所以要去市政府建管單位查資料，我們
    必須填委託書讓他們調資料，我傳委託書給您看，若您同意
    ，我將填好資料給他們，謝謝。過幾天我再把這2個月的支
    出費用給您了解等語；爸爸您好，有廠商要租廠房，請問中
    正路旁空地，您有意願來蓋工廠嗎?另外這2個月的支出費用
    ，請您參考等語(見訴字卷第110至114頁)；黃崇煌曾提出祥
    皓公司廠房出租予第三人之收入、支出資料予廖永澄(見訴
    字卷第120至126頁)；祥皓公司與承租人110年1月7日簽立的
    廠房租賃契約書係以黃崇煌為簽約及聯絡人(見訴字卷第39
    至51頁)。
　⑶依上，足徵祥皓公司109年以後執行業務股東為黃崇煌、廖永
    澄，況黃崇煌本得取回祥皓公司110年會計憑證資料以詳加
    查閱，卻故不取回，而提起本件訴訟，亦屬欠缺訴訟上權利
    保護必要，是黃崇煌主張依公司法第109條、第48條規定，
    請求廖永澄提出祥皓公司109年以後之帳冊資料，洵屬無據
    。
　⒉黃崇煌請求廖永澄提出祥皓公司107年8月7日至108年12月31
    日如附表所示帳冊資料部分：
　⑴證人胡桂蘭到庭結證稱：祥皓公司的總分類帳、收入傳票、
    支出傳票、轉帳傳票都拿回去了，我們沒有留；資產負債表
    、損益表、財產目錄，這些都是我們事務所製作出來的表格
    ，他們如果要看，來我們事務所我都會印給他，照法律的規
    定我們會保存7年；祥皓公司的銀行存摺我們沒看過，他們
    也不會給我們；現金流量表沒有做；股東可扣抵稅額表已經
    取消，但這個是用公式計算出來的，不用依據傳票。黃崇煌
    如果要求我們提供祥皓公司這幾年的報表，我們不會拒絕，
    111年7月28日黃崇煌有來事務所，我交代同事黃崇煌要什麼
    就給他什麼，但黃崇煌只要資產負債表跟104報表，其他的
    不拿等語(見訴字卷第161至164頁)。又黃崇煌110年5月間曾
    以Line通知廖永澄：羅太太的租金問題，請查看京畿的存摺
    ，看是否只付到107年等語(見訴字卷第108頁)。
　⑵依上，祥皓公司之107年8月7日至108年12月31日執行業務股
    東為廖永澄，而祥皓公司107年8月7日至108年12月31日如附
    表編號1至4所示之總分類帳、收入傳票、支出傳票、轉帳傳
    票業經廖永澄取回；祥皓公司銀行存摺由廖永澄持有，是黃
    崇煌請求廖永澄提出祥皓公司之107年8月7日至108年12月31
    日、如附表編號1至4及8所示之總分類帳、收入傳票、支出
    傳票、轉帳傳票、銀行存摺供其查閱，應屬有據。
　⑶另廖永澄固為祥皓公司107年8月7日至108年12月31日執行業
    務股東，然黃崇煌既得向吳嘉煌記帳士事務所查閱並取得附
    表編號5至7之祥皓公司資產負債表、損益表、財產目錄，則
    黃崇煌該部分請求自無權利保護必要，而附表編號9至10之
    現金流量表、股東可扣抵稅額表既未經製作，黃崇煌該部分
    請求亦屬無據。
五、綜上所述，黃崇煌依公司法第109條、第48條請求廖永澄應
    提出祥皓公司自107年8月7日起至108年12月31日止之總分類
    帳、收入傳票、支出傳票、轉帳傳票、銀行存摺供其查閱，
    為有理由，應予准許，逾此部分之請求，則無理由。
六、兩造其餘攻擊防禦方法及所提證據，於判決結果不生影響，
    爰不一一論列，併此敘明。
七、訴訟費用負擔之依據：民事訴訟法第79條。　　　
中　　華　　民　　國　　111 　年　　8 　　月　　19　　日
                  民事第三庭   法    官　王淑惠
以上正本係照原本作成。
如對本判決上訴，須於判決送達後20日內向本院提出上訴狀。
如委任律師提起上訴者，應一併繳納上訴審裁判費。
中　　華　　民　　國　　111 　年　　8 　　月　　19　　日
                               書 記 官  洪凌婷  
附表：　　　　　　　　　　　　　　　 
編號 財產文件、帳簿、表冊 1 總分類帳 2 收入傳票 3 支出傳票 4 轉帳傳票 5 資產負債表 6 損益表 7 財產目錄 8 銀行存摺 9 現金流量表 10 依刪除前所得稅法第66條之1營利事業應編製之股東可扣抵稅額表